【裁判字號】    99,簡聲抗,2
【裁判日期】    990702
【裁判案由】    給付違約金
【裁判全文】
臺灣宜蘭地方法院民事裁定             99年度簡聲抗字第2號
抗  告  人  乙○○
相  對  人  新光人壽保險股份有限公司
法定代理人  甲○○
上列當事人間請求給付違約金事件，抗告人對於民國99年5 月14
日本院宜蘭簡易庭99年度宜簡調字第64號所為裁定提起抗告，本
院裁定如下：
    主  文
原裁定廢棄。
抗告程序費用新臺幣壹仟元由相對人負擔。
    理  由
一、本件抗告意旨略以：伊未曾至相對人公司上班，不曾與其簽
    訂合約，故伊為不知情的人。且於相對人所提時間，伊係從
    事經營租書店，並沒從事保險業，又因那時腳受傷，根本沒
    從事保險業務。而依相對人說的分處的人，能證明伊沒在那
    裏上班，並請求筆跡鑑定，還給伊簡單平靜的生活；另依民
    事訴訟法第1條規定應由被告住所地法院管轄，且因不是伊
    所簽之文件，故不能依那合約由台北地方法院管轄。為此，
    爰於法定期間內聲明抗告，請求撤銷原裁定，更為適當之裁
    定等語。
二、按當事人得以合意定第1 審管轄法院。而合意管轄，如當事
    人之一造為法人或商人，依其預定用於同類契約之條款而成
    立，按其情形顯失公平者，他造於為本案之言詞辯論前，得
    聲請移送於其管轄法院，民事訴訟法第24條第1項前段、第2
    8條第2項前段分別定有明文。考其立法意旨，在於當事人之
    一造為法人或商人時，通常占有經濟上之強勢地位，如因契
    約涉訟而須赴被告之住、居所地應訴，無論在組織及人員編
    制上，均尚難稱有重大不便。如法人或商人以預定用於同類
    契約之債務履行地或合意管轄條款，與非法人或商人之他造
    訂立契約時，他造就此類條款表面上雖有締約與否之自由，
    實際上幾無磋商或變更之餘地。則一旦因該契約涉訟，他造
    即必須遠赴法人或商人以定型化契約所預定之法院應訴，在
    考量應訴之不便，且多所勞費等程序上不利益之情況下，經
    濟上弱勢者往往被迫放棄應訴之機會，如此不僅顯失公平，
    並某程度侵害經濟上弱勢者在憲法上所保障之訴訟權，於是
    特別明文排除合意管轄規定之適用。是以，定型化契約當事
    人因此爭執涉訟時，如法人或商人據此向合意管轄法院起訴
    ，在不影響當事人程序利益及浪費訴訟資源之情況下，非法
    人或商人之他造於為本案之言詞辯論前，得聲請移送於其管
    轄法院。因此，在無其他特別審判籍管轄法院之適用時，法
    院受理此種移轉管轄之聲請，自應依民事訴訟法第1條第1項
    「以原就被」原則定管轄法院。而依民事訴訟法第405條第3
    項準用之規定觀之，此於調解程序之案件，亦當有其適用。
三、經查，本件依民事訴訟法第405條第3 項準用第24條第1項前
    段規定、同法第28條規定，於兩造間所訂系爭聘任合約書第
    10條有合意管轄約定之情形，原審依前開規定而職權裁定移
    送所定管轄法院即臺灣臺北地方法院，固非無據。惟查，觀
    諸相對人所提出之系爭聘任合約書，顯係當事人一方（即相
    對人）預定用於同類契約之條款所訂定，核屬定型化契約。
    抗告人自陳係經營租書店，其日常生活作息及工作地點均在
    宜蘭縣境內，而相對人係法人，且其亦不否認抗告人目前乃
    以宜蘭縣宜蘭市○○路44巷1 弄19號為住所，因此前依督促
    程序聲請對抗告人核發支付命令，亦係以向本院為管轄法院
    而提出聲請，案經抗告人受送達後於法定期間內聲明異議，
    依民事訴訟法第403 條第1項第8款之規定，於起訴前應經法
    院調解而視為聲請調解等事實，乃有卷附相關書狀記載、送
    達證書可稽，洵信屬實。是衡諸勞僱關係之受僱者，為爭取
    工作機會，與雇主相較實際上多處於較為弱勢之地位，於發
    生本契約紛爭須訴訟時，自以在本院應訴最為便利，如謂抗
    告人須受相對人單方所擬定條款之約束，勢須遠赴他法院應
    訴，顯受有程序上之不利益（況抗告人否認前開合約之真正
    ）。執此，相對人以事先擬定之上開聘任何約書約定以台灣
    台北地方法院為管轄法院，即屬顯失公平，為保護經濟上弱
    勢之抗告人，揆諸前揭規定及說明，本件倘相對人直接向合
    意管轄法院即台灣台北地方法院提起訴訟，抗告人依首揭說
    明亦得於言詞辯論前，聲請移送其住所地之法院即本院管轄
    ，依民事訴訟法第28條第2 項規定之意旨本院自有管轄權。
    而兩造間既無其他特別審判籍管轄法院規定之適用，抗告人
    主張由本院管轄，依民事訴訟法第1條第1項之規定，尚無不
    合。乃抗告意旨指摘原裁定不當，求予廢棄，於抗告人提出
    聲請由本院管轄之意思表示到院時，即屬有理由，應予准許
    。
四、據上結論，本件抗告為有理由。依民事訴訟法第436條之1第
    3項、第492條、第95條、第78條，裁定如主文。
中    華    民    國    99    年    7     月    2     日
                  臺灣宜蘭地方法院民事庭
                    審判長法  官  楊麗秋
                          法  官  楊坤樵
                          法  官  林翠華
正本係照原本作成。
本裁定不得再抗告。
中    華    民    國    99    年    7     月    2     日
                      書記官  劉謹翊

司法院資訊處製作；財團法人民間司法改革基金會備份。
